臺灣嘉義地方法院民事判決　九十三年度婚字第二一○號
　　原　　　告　乙○○
　　訴訟代理人　國慶律師
　　被　　　告　甲○○
右當事人間請求確認婚姻關係存在事件，本院於中華民國九十三年六月十五日言詞辯
論終結，判決如左：
    主      文
確認原告與被告間婚姻關係存在。
訴訟費用由被告負擔。
    事　　實
甲、原告方面：
  一、聲明：如主文所示。
  二、陳述：兩造於民國九十一年六月三十日結婚，嗣因感情不睦，原告於九十二年
      四月七日與被告在臺中縣龍井鄉戶政事務所，當場填寫離婚協議書（下稱系爭
      離婚協議書），離婚協議書上證人「羅宗永」、「羅再來」之簽名，係被告當
      場自簽，證人當中之一人印文，被告尚因未攜帶印章，而於承辦戶政人員陳俊
      秀指出疏漏後，被告出外刻印後補蓋，且原告事先均不知被告要以何人為證人
      ，故系爭協議書上所列證人二人確係不在場，且不知悉被告有無離婚意思，兩
      造於九十二年四月七日之協議離婚行為，因欠缺二人以上之證人而無效，爰求
      為確認兩造間婚姻關係存在。
  三、證據：提出戶籍謄本二份、離婚協議書一份。
乙、被告方面：
  一、聲明：原告之訴駁回。
  二、陳述：
  （一）原告離家後，久未與被告聯絡，嗣直接向被告要求離婚，原告並未親自告知
        羅宗永、羅再來兩造要離婚之事。
  （二）被告以電腦寫好空白系爭離婚協議書後，於九十二年四月七日，請訴外人羅
        宗永、羅再來親自在系爭離婚協議書上「證人」處簽名、蓋章，再攜往台中
        縣龍井鄉戶政事務所，與原告辦理離婚登記，並無到戶政事務後再代寫證人
        簽名，及代刻其中一名證人印章。
  三、證據：聲請訊問證人羅再來。
    理　　由
一、原告起訴主張：兩造於九十一年六月三十日結婚，原告於九十二年四月七日與被
    告在臺中縣龍井鄉戶政事務所，當場填寫系爭離婚協議書，但離婚協議書上證人
    「羅宗永」、「羅再來」之簽名、印文，係被告代簽、代蓋，原告事先均不知被
    告要以何人為證人，故系爭協議書上所列證人二人並不知悉被告有無離婚意思，
    兩造於九十二年四月七日離婚，因欠缺二人以上之證人而無效，爰求為確認兩造
    間婚姻關係存在。
二、被告則以：原告要求離婚之情事，係原告直接通知被告，並未親自告訴羅宗永、
    羅再來，係被告於九十二年四月七日，請羅宗永、羅再來親自在系爭離婚協議書
    上「證人」處簽名、蓋章，再攜往台中縣龍井鄉戶政事務所，與原告辦理離婚登
    記，並無代寫證人簽名，及代蓋印文等語，資為抗辯。
三、查兩造於九十一年六月三十結婚，於九十二年四月七日持系爭離婚協議書，至戶
    政事務所辦理離婚登記，系爭離婚協議書上「證人」欄處，書寫為羅宗永、羅再
    來等情，有原告所提戶籍謄本、系爭離婚協議書各一份在卷可憑，為兩造所不爭
    ，堪以信實。
四、本件就兩造上開所為之主張、抗辯各詞，應審究者，為兩造之離婚，有無合乎民
    法第一千零五十條規定兩願離婚方式之證人？經查：原告主張系爭離婚協議書上
    「證人」羅宗永、羅再來，並不知悉原告有無離婚意思一情，業經被告陳述「是
    乙○○直接跟我說要離婚，我再轉告給證人羅再來、羅宗永知道。乙○○沒有直
    接告訴羅宗永、羅再來我們要離婚的事情」、「（問：被告何時讓乙○○看到已
    經蓋完證人章的離婚協議書？）九十二年四月七日在龍井戶政才給乙○○看的。
    」、「（問：給乙○○看到離婚協議書之前乙○○是否知道你要請羅宗永、羅再
    來當證人？）不知道。」等語可按（本院卷第四九、第二六頁），核與證人即被
    告之父羅再來到庭證述「（問：有無親耳聽到乙○○要離婚的事實？）是我兒子
    甲○○跟我講的。是從原告離家出走之後就沒有跟被告家裡聯絡，他要離婚是我
    聽我兒子講的。」等語相符（本院卷第四九頁），原告前開主張，自堪信為真實
    ，準此，系爭離婚協議書上「證人」羅宗永、羅再來係出於被告轉述，並未自原
    告處親見親聞離婚之真意一情，即堪認定。
五、按法律行為，不依法定方式者，無效；另按兩願離婚，應以書面為之，有二人以
    上證人之簽名，民法第七十三條前段、第一千零五十條分別定有明文。惟按民法
    第一千零五十條所謂二人以上證人之簽名，固不限於作成離婚證書時為之，亦不
    限於協議離婚時在場之人，始得為證人，然究難謂非親見或親聞雙方當事人確有
    離婚真意之人，亦得為證人。倘證人某甲、某乙係依憑離婚之一造片面之詞，而
    簽名於離婚證明書，未曾親聞他造確有離婚之真意，既為確定之事實，自難認兩
    造間之協議離婚，已具備法定要件。最高法院六十八年台上字第三七九二號判例
    足資參照。本件被告既自認系爭離婚協議書上之證人羅宗永、羅再來，僅係依憑
    原告片面轉述，而簽名於系爭離婚協議書上，未曾親聞原告有離婚之表示，業經
    前揭認定可按，揆諸上開判例意旨，羅宗永、羅再來即不得謂合於民法第一千零
    五十條所謂兩願離婚方式之證人，兩造間於九十二年四月七日之協議離婚行為，
    既未具備二人以上證人之法定要件，依民法第七十三條前段之規定，應屬無效。
六、從而，原告訴請確認兩造間婚姻關係存在，即有理由，應予准許。
七、本件事證已臻明確，原告聲請將系爭離婚協議書上證人筆跡送請鑑定，以證明是
    否為被告所代筆，及聲請訊問證人陳俊秀以證明系爭離婚協議書上證人印文是否
    現場補蓋之攻擊方法，及所提未經援用之證據，經本院審酌後，認為均不足以影
    響本判決之結果，自無逐一詳予論駁之必要，併此敘明。
八、據上論結，本件原告之訴為有理由，依民事訴訟法第七十八條判決如主文。
中　　　華　　　民　　　國　　九十三　　年　　　六　　　月　  二十九　  日
~B臺灣嘉義地方法院家事法庭
~B　　法　官　蔡廷宜
右為正本係照原本作成
如對本判決上訴應於判決送達後廿日內向本院提出上訴狀
~B　　書記官　王佩湘
